【裁判字號】    98,易,393
【裁判日期】    981202
【裁判案由】    詐欺
【裁判全文】
臺灣宜蘭地方法院刑事判決               98年度易字第393號
公  訴  人  臺灣宜蘭地方法院檢察署檢察官
被      告  丁○○
上列被告因詐欺案件，經檢察官提起公訴（98年度偵緝字第92號
），本院判決如下：
    主  文
丁○○無罪。
    理  由
一、公訴意旨略以：被告丁○○自民國95年10月16日至98年1月
    間，擔任宜蘭縣宜蘭市巨將廣告房屋公司之業務員，受告訴
    人乙○○委託居間仲介買賣坐落於宜蘭縣員山鄉○○○段（
    下稱枕頭山段）406地號土地，明知告訴人所要求之購地條
    件係該土地可用面積平均坡度百分之30以下者，須達總面積
    之百分之70，竟意圖為自己或他人不法之所有，明知其所委
    託東霖測量工程顧問有限公司（下稱東霖公司）以航測圖所
    作上開地號土地基地坡度分析圖，並無法知悉上開土地平均
    坡度百分之30以下者，已達總面積之百分之60或70以上，竟
    向告訴人佯稱東霖公司已告知上開土地平均坡度百分之30以
    下者有大概百分之70，但有上下一些誤差，使告訴人陷於錯
    誤，而與上開土地之地主呂登科簽訂土地買賣契約書，並於
    96年9月1日支付新台幣（下同）100萬元予呂登科。嗣於日
    後，告訴人另行委託東霖公司就上開土地進行測量，發現該
    土地平均坡度百分之30以下者僅有百分之20，因認被告涉有
    刑法第339條第1項詐欺取財罪嫌。
二、公訴人認被告涉有上開詐欺犯行，係以告訴人於偵查中指訴
    稱委託被告購買枕頭山段406地號土地，因作為興建集村農
    舍之配比地，要求土地可用面積平均坡度百分之30以下者，
    須達總面積之百分之70，而被告保證前開土地符合要求，並
    提出東霖公司製作之基地坡度分析圖，伊遂與地主呂登科簽
    訂土地買賣契約書，惟事後實地測量之結果，可用面積平均
    坡度百分之30以下者，僅達土地面積百分之20等語；及證人
    即巨將廣告房屋公司職員丙○○於偵查中證稱被告於簽約前
    ，告知符合條件之可用面積達6成等語，與證人即東霖公司
    負責人陳明郎於偵查中證稱，東霖公司提出之基地坡度分析
    圖僅作為參考使用，且無告知被告上開土地平均坡度百分之
    30以下者，達土地面積6成等語為主要論據。訊據被告坦承
    其任職巨將廣告房屋公司期間，於96年7月25日與告訴人簽
    訂購屋要約書，受告訴人委託購買枕頭山段406地號土地，
    伊即委託東霖公司製作基地坡度分析圖，嗣於96年9月1日告
    訴人與地主呂登科簽訂土地買賣契約書等情不諱，惟堅詞否
    認有詐欺取財犯行，並辯稱：本件是告訴人委託居間購買枕
    頭山段406地號土地，7月25日告訴人寫1份購屋要約書，要
    約書裡面有載坡度百分之30以下要達到土地面積百分之70，
    如果達不到的話，價位另議，報酬約定買方支付總價的百分
    之1給巨將公司，伊可以分得報酬的百分之50，到8月中旬才
    確定買賣雙方的價位，因為伊不是專業人員，實際坡度也不
    能確定，伊就打電話給東霖公司，請他們製作基地坡度分析
    圖，他們要收1,500元，東霖公司陳明郎在簽約前到辦公室
    交給伊2份圖，陳明郎說看起來百分之30以下的坡度有達到
    百分之60，分析圖伊1份交給公司，另1份交給告訴人，伊向
    告訴人說東霖公司表示大約有到百分之60，但是還是要實際
    測量，告訴人說要簽約，96年9月1日簽約前1天晚上，買賣
    雙方講好達不到百分之60，合約就不算，於96年9月1日中午
    簽約，中間洽商到3點多，買賣雙方決定，如果可用面積不
    到百分之70，就不夠的部份，用單價百分之65計算，約簽完
    之後，當場簽100萬元的支票，是告訴人找東霖公司測量，
    測量後實際真的不夠，發現問題時有通知地主呂登科，但是
    地主還是把票軋進去，公司目前還沒有拿到報酬，因為還沒
    有完成過戶手續等語。
三、按犯罪事實應依證據認定之，無證據不得認定犯罪事實；另
    不能證明被告犯罪者，應諭知無罪之判決，刑事訴訟法第15
    4條第2項、第301條第1項分別定有明文。又刑事訴訟法上認
    定犯罪事實所憑之證據，雖不以直接證據為限，間接證據亦
    包括在內，然而無論直接證據或間接證據，其為訴訟上之證
    明，須於通常一般之人均不致有所懷疑，而得確信其為真實
    之程度者，始得據為有罪之認定，惟採用間接證據時，必其
    所成立之證據，在直接關係上，雖僅足以證明他項事實，而
    採此他項事實，本於推理之作用，足以證明待證事項者，方
    為合法，若係憑空之推想，則尚非間接證據，且如未發現相
    當證據，或證據不足以證明，自不能以推測或擬制之方法，
    以為裁判之基礎，又告訴人之告訴，係以使被告受刑事訴追
    為目的，是其陳述是否與事實相符，仍應調查其他證據以資
    審認，最高法院分別著有76年台上字第4986號、32年上字第
    67號、40年台上字第86號、52年台上字第1300號判例可資參
    照。
四、經查：
  (一)告訴人前於96年7月25日與被告簽訂購屋要約書，委託被告
    購買枕頭山段406地號土地，嗣於96年9月1日，告訴人與上
    開土地所有人簽訂土地買賣契約書，並交付面額100萬元之
    支票1紙等情，業經被告自承在卷，並據告訴人指訴在卷，
    並有購屋要約書、土地買賣契約書、收款紀錄表、支票、土
    地登記簿謄本等影本（97年度他字第812號卷第3、6至9、11
    、13、14頁）在卷可佐。依前開購屋要約書第2條第5款其他
    要約條件記載：「本筆土地可用面積平均坡度30%以下，須
    達70%，本契約始可成立，未達70%，價位另議。」，證人即
    巨將廣告房屋公司職員丙○○於本院審理中證稱：基地坡地
    比要達到一定比例契約才成立，被告有告訴伊沒錯，而且伊
    有轉告地主呂登科等語（參見本院卷第31頁98年10月14日審
    判筆錄），及證人甲○○代書於本院審理中證稱：簽約前一
    天，乙○○臨時打電話給伊，乙○○有跟伊講簽約的初稿，
    有講到集村建設配比用，有提到坡度的問題，如果坡地百分
    之30以下未達百分之70，契約就無效等語（參見本院卷第40
    頁98年10月14日審判筆錄），是告訴人指訴稱購買前開土地
    係作為興建集村農舍之配比地，且要求平均坡度百分之30以
    下須達土地面積百分之70等語應可採信。
  (二)告訴人嗣於96年9月1日與地主呂登科簽訂土地買賣契約書，
    依契約書第2條記載：「‧‧‧經測量結果買賣土地坡度30%
    度面積佔總面積百分之七十以上者，依原約定單價計算成交
    價格，若測量結果坡度30%面積未達總面積百分之七十者，
    該差距面積部份，則按成交單價65%計算，‧‧‧」，關於
    土地買賣契約書僅就平均坡度30%以下者，未達土地總面積7
    0%時，其差距面積之單價折算，而未依告訴人前於購屋要約
    書上記載如平均坡度30%以下者，未達土地總面積70%時，則
    契約不成立，就此部分之差異，證人甲○○於本院審理中證
    稱：簽約沒有很快完成，是因為卡在買賣雙方就坡地的問題
    到底佔多少要如何計算在討論，被告有在旁邊加入談話，乙
    ○○與被告有到旁邊辦公桌談，好像有拿出1個圖，只是知
    道他們最後決定這樣等語（參見本院卷第40、41頁98年10月
    14日審判筆錄）。而告訴人於本院審理中證稱：簽委託書以
    前被告有拿坡度分析圖（97年度他字第812號卷第5頁）給伊
    看，確定沒有問題才跟被告簽購屋要約書，如果在簽買賣契
    約書之前請測量人員去測量的話，是由地主負擔，如果不符
    合購地條件的話，變成地主白花費用，假設讓伊負擔的話，
    也不合理，所以一般會請測量公司先評估可用面積有多少，
    簽約以後，另外再請測量人員去做測量，根據伊的經驗判斷
    ，被告提供之分析圖有誤差的話，也是百分之10左右，但也
    有可能是增加，依伊的經驗，通常是會增加，如果減少百分
    之10，也符合伊的條件，到現場要簽約時，被告又跟伊講1
    個問題，萬一實際測量可能會坡度百分之30以下的面積，可
    能會有百分之10的誤差，誤差範圍的面積要如何計價，所以
    就更改合約，如果適用面積未達百分70的部份要折價，伊也
    是認定百分之30以下會達百分之70，誤差最多百分之10，在
    實際簽約的時候，只記載差距面積部分，按成交價百分之65
    計算，但實際測量坡度百分之30以下，佔面積不到2成等語
    （參見本院卷第61至65頁98年11月18日審判筆錄），是告訴
    人於簽訂土地買賣契約書時，其主觀認知前開土地平均坡度
    30%以下部分，佔土地總面積70%，縱使有百分之10之誤差，
    亦符合其購地條件。但關於告訴人此部分主觀認知之依據，
    除告訴人指訴係被告告知外，告訴人另陳稱：「（根據基地
    坡度分析圖，如何看出坡度百分之30以下佔面積百分之70？
    ）我們大概看總面積，分析圖有記載坡度，計算結果我認為
    坡度百分之30以下有佔面積百分之70，坡度記載百分之36，
    經過微調有可能列入坡度百分之30以下，‧‧‧」、「（你
    看分析圖之後，你自己計算來判斷，認為坡度百分之30以下
    ，至少達到面積百分之70？）我是看面積的顯示，不會差很
    多，依被告跟我講的，而且圖看有7成，應該是沒有問題。
    」、「（到底相信適用面積達到百分之70，究竟是你看圖或
    是被告跟你講的部分？）依照被告跟我講的，大約有7成，
    我看圖的結果，也大約有7成，因此我認定相信被告的話。
    」（參見本院卷第65、66頁98年11月18日審判筆錄），依告
    訴人前開陳述，告訴人係於檢視東霖公司出具之基地坡地分
    析圖（97年度他字第812號卷第5頁）後，本身判斷可用面積
    達百分之70，惟事後實際測量後，平均坡度百分之30以下之
    可用面積僅有2成，就此部分之矛盾，告訴人陳稱：「（實
    際測量結果跟你說簡易坡度分析表差很多？）是的。」、「
    （你們是否有質疑測量公司，為何會出具這樣簡易坡度分析
    表？）測量公司人員說他們跟被告講，可用面積不到2成。
    」、「（如果這樣說你看簡易坡度分析圖應該也是不到2成
    ？）那圖也大概是7成，但是測量公司人員跟被告講說只有2
    成。」、「（你的意思是說，測量公司出具的簡易坡度分析
    圖可用面積達到7成，但是跟被告講可用面積不到2成？）這
    也是我覺得矛盾的地方，我不知道是被告的問題或測量公司
    的問題。」（參見本院卷第66頁98年11月18日審判筆錄），
    就東霖公司是否告知被告可用面積不到2成之事，證人即東
    霖公司負責人陳明郎於偵查中證稱：「（有無告訴被告坡度
    百分之30以下有6成？）絕對沒有。圖也看不出來。」（參
    見98年度偵字第92號卷第50頁98年7月22日偵訊筆錄），而
    否認有提及土地坡度一事。對照告訴人之前開證述稱於實際
    測量後，因可用面積未達預期，而向東霖公司提出質疑時，
    東霖公司人員告知於交付基地坡度分析圖時，告知被告可用
    面積僅有2成等語，則證人陳明郎此部分證詞顯有疑義。以
    被告僅係土地買賣之仲介人員，既無土地測量之相關知識，
    關於本件土地實際平均坡度，可得參考之資訊僅有東霖公司
    出具之基地坡度分析圖，而告訴人係於檢視該基地坡度分析
    圖後，依自身之判斷亦認可用面積達到百分之70，則告訴人
    主觀上認知前開土地可用面積已達百分之70，在於東霖公司
    出具之基地坡地分析圖，而非被告之陳述，則尚難據此而認
    被告有何施詐術之行為。
  (三)綜據上述，告訴人經由東霖公司出具之基地坡地分析圖，判
    斷枕頭山段406地號土地平均坡度百分之30以下者，達土地
    面積百分之70，此部分難認被告有何施以詐術之情形。公訴
    人所舉之證據，不足以證明被告有詐欺取財犯行。此外依卷
    內資料，亦無積極證據證明被告確有公訴人所指之詐欺取財
    犯行，不能證明被告犯罪，依法應諭知無罪之判決。
據上論斷，應依刑事訴訟法第301條第1項，判決如主文。
本案經檢察官陳嘉瑜到庭執行職務
中    華    民    國    98    年    12    月    2     日
                  刑事第四庭審判長法  官  林楨森
                                  法  官  蔡仁昭
                                  法  官  辜漢忠
以上正本證明與原本無異。
如不服本判決應於收受送達後十日內向本院提出上訴書狀，並應
敘述具體理由；其未敘述上述理由者，應於上訴期間屆滿後二十
日內向本院補提理由書(均須按他造當事人之人數附繕本)「切勿
逕送上級法院」。
                                  書記官  許麗汝
中    華    民    國    98    年    12    月    3     日

司法院資訊處製作；財團法人民間司法改革基金會備份。
